臺灣宜蘭地方法院民事判決　九十三年度勞訴字第三號
　　原　　　告　丁○○
　　訴訟代理人　丙○○
　　被　　　告　中國力霸股份有限公司
　　法定代理人　甲○○○
　　訴訟代理人　乙○○
當事人間請求確認僱傭關係存在等事件，本院於民國九十三年六月二十四日經言詞辯
論終結，判決如左：
    主      文
原告之訴駁回。
訴訟費用由原告負擔。
    事實及理由
一、按確認法律關係之訴，非原告有即受確認判決之法律上利益者，不得提起之，民
    事訴訟法第二百四十七條第一項前段定有明文。又按最高法院五十二年台上字第
    一九二二號判例闡示：「法律關係之存在否不明確，致原告在私法上之地位有受
    侵害之危險，而此危險得以對於被告之確認判決除去之者，即得依民事訴訟法第
    二百四十七條之規定提起確認之訴」。查原告爭執兩造間之僱傭契約關係存續，
    為被告否認，原告如不訴請確認，其基於僱傭契約所可主張之權利即無法確定行
    使之，不得謂其在私法上之地位無受侵害之危險，則原告提起本件確認之訴以排
    除此項危險，與上開規定並無不合，應准予提起。
二、又按訴狀送達後，原告不得將原訴變更或追加他訴，但擴張或減縮應受判決事項
    之聲明或經被告同意者，均不在此限。民事訴訟法第二百五十五條第一項第一款
    、第三款均有明文。原告原起訴以先位聲明請求確認兩造僱傭關係存在，及被告
    應自民國九十二年七月一日起至復職日止，按月給付新台幣（下同）四萬三千一
　　百六十三元，另以備位聲明請求被告應給付原告二百零二萬二千三百七十二元；
　　嗣於九十三年六月一日本院審理時，原告擴張備位聲明，請求被告應給付原告二
　　百十二萬四千一百零五元；後原告又於本院同年月二十四日審理時經被告同意之
　　情形下，撤回備位聲明部分，依前述說明，原告僅屬擴張應受判決事項之聲明，
　　且經被告同意之情形下撤回備位之訴，於法尚無不合，均應准許。
三、兩造爭執摘要：
  (一)原告起訴主張，原告自六十四年七月一日起，受僱於被告所屬之冬山水泥廠工作
    （以下簡稱系爭僱傭契約），詎被告竟依勞動基準法第十一條第二款虧損、業務
    緊縮為由，於九十二年七月一日起將伊資遣，而片面終止系爭僱傭關係。惟被告
    所屬之冬山水泥廠近年來營業均有盈餘而無上開規定之虧損情形，且伊任職之冬
    山廠亦招募新進行政人員，而無業務緊縮之情事，更無單位裁撤之情事，是被告
    片面終止系爭僱傭關係，應已違反勞動基準法之規定而不生終止契約之效力等情
    ，為此，爰求為確認兩造間之系爭僱傭關係存在，及命被告自九十二年七月一日
    起至復職日止按月給付四萬三千一百六十三元之判決。
  (二)被告則以：就程序面言，因被告公司之營業地址位於台北市，並非宜蘭縣，故鈞
    院就本件訴訟事件並無管轄權。另外實體方面，被告公司自八十九年至九十二年
    間每年均呈現虧損狀態，而原告所從事之會計部門亦無新進人員，且因電腦化減
    縮人力與業務，而無留用原告之需要，被告公司確實呈現業務減縮與虧損之狀態
    ，乃於九十二年七月一日起資遣原告，並依勞動基準法規定提出資遣費，兩造間
    之系爭僱傭關係應已合法消滅等語，資為抗辯。
四、原告主張伊自六十四年七月一日起，受僱於被告所屬之冬山水泥廠工作，至九十
    二年六月二十四日經公司片面通知自九十二年七月一日起終止兩造間之系爭僱傭
    契約等情，業據原告提出勞工保險被保險人投保資料表、員工服務證、被告公司
    九十二年六月二十四日力會字第九二０六二四號內部簡便行文表、員工資遣申請
    表等為證，並為被告不爭執，原告進而主張被告前開片面終止系爭僱傭契約並不
    合法，被告則否認之，並以前詞為辯。是經兩造整理後，確認本件應斟酌之爭點
　　為：（一）本件訴訟於本院有無管轄權？（二）被告於九十二年七月一日起以勞
　　動基準法第十一條第二款虧損、業務緊縮為由，片面終止系爭僱傭契約是否合法
　　？（三）若被告片面終止僱傭契約不合法，則應給付此一期間之薪資若干？茲分
　　述如下。
五、爭點一、本件訴訟於本院有無管轄權：
    按因契約涉訟者，如經當事人定有債務履行地，得由該履行地之法院管轄，民事
    訴訟法第十二條定有明文。而民事訴訟法此一關於因契約涉訟特別審判籍之規定
    ，並不以書面或明示為必要，亦即以言詞或默示為之，亦非法所不許。經查，原
    告主張自六十四年七月一日起，即受僱於被告所屬位於宜蘭縣冬山鄉○○村○○
    路三五七號之冬山水泥廠工作等情，除為被告不爭執外，且依被告所提出原告於
    七十一年三月二日之員工服務志願書亦載明被告派任原告擔任被告冬山廠水泥部
    之辦事員職務，此有被告提出之員工服務志願書、約定書可憑。又所謂僱傭，謂
    當事人約定一方於一定或不定之期限內為他方服勞務他方給付報酬之契約，民法
    第四百八十二條亦有明文。則受僱人依僱傭契約即有依債之本旨為僱傭人服勞務
    之義務。從而，雖就系爭僱傭契約言，兩造雖無明文之契約書面，惟依被告派任
    原告所擔任之工作以及工作地點而言，兩造顯有就受僱人服勞務之地點為約定，
    而有約定債務履行地於宜蘭縣冬山鄉之意思，是兩造因此系爭僱傭契約涉訟，依
    前述說明，原告向屬僱傭契約之履行地之本院起訴，本院自有管轄權。至於被告
    提出訴外人李新凌保證原告將來因職務上之行為而應對他方為損害賠償時由其代
    負賠償責任之保證契約，以約定之管轄法院為被保證人服務之總公司所在地之地
    方法院管轄，而抗辯本事件本院並無管轄權云云，惟該管轄之約定係訴外人李新
    凌與被告間就該人事保證之法律關係所為管轄之約定，與本件係就兩造之間系爭
    僱傭關係涉訟無關，並不得以此即認兩造就系爭僱傭契約涉訟已合意被告總公司
    所在地之地方法院為管轄法院，是被告前述抗辯並無理由。
六、爭點二、被告以勞動基準法第十一條第二款虧損、業務緊縮為由，自九十二年七
    月一日起片面終止兩造間之僱傭契約是否合法？
  (一)被告於九十二年六月二十四日以「因公司財務會計業務電腦化完成，業務量減縮
    ，人力過剩……將依資遣辦法辦理，……」為由資遣原告，此有前述被告公司行
    文原告之簡便行文表可參；復於九十二年八月二十九日兩造於宜蘭縣政府為勞資
    爭議調解時，被告亦提出業務減縮為終止系爭僱傭契約之理由，嗣於本件訴訟程
    序中，被告更抗辯片面資遣原告之理由，除前述業務緊縮外，主要原因仍係因公
    司虧損致業務減縮等語。是本件被告片面終止系爭僱傭契約是否合法，應以被告
    是否該當勞動基準法所定之要件，而不僅以被告當時對原告為終止契約意思表示
    時所持之理由為限，是本院審酌被告片面終止系爭僱傭契約是否合法，即應就被
    告所抗辯有無勞動基準法第十一條第二款所規定之「虧損」、「業務緊縮」之事
    實為判斷，先予敘明。
  (二)被告抗辯自八十九年起至九十二年間逐年決算均呈虧損狀態，包括八十九年營業
    年度終了決算為虧損三億餘元、九十年至九十二年各年分別虧損二十餘億元；而
    公司之從業員工從八十九年之一千二百零三人至九十二年減至七百三十二人，均
    是逐年遞減；營業損益方面自八十九年至九十二年亦呈現逐年虧損狀態；甚至被
    告所公開發行之股票每股盈餘自八十九年起亦呈現負數狀態，此均有被告提出原
    告不爭執之中國力霸股份有限公司年報所附之最近五年簡明損益表資料、九十二
    年損益表可參，顯見被告公司確實呈現逐年虧損之狀態，至為明顯。亦即客觀上
    以相當時間持續觀察，原告之雇主即被告確實因虧損而有直接解僱勞工之必要，
    並非因作假而形成短期間業務大量緊縮之情形，亦非適逢淡旺季致營業銷售額間
    斷起伏，是被告抗辯因虧損為由而片面終止系爭僱傭契約，係屬可採。
  (三)雖原告主張其所任職被告所屬之冬山水泥廠，近二年來即九十一年、九十二年間
    分別有四千八百餘萬元、一億二千萬元之盈餘，故被告並非非呈現虧損狀態，被
    告所持虧損為由片面解雇勞工並非合法云云。然勞動基準法第十一條第二款規定
    「虧損」可作為雇主片面終止契約之原因之一，係基於企業營運上之原因與勞工
    權益間所作之調和，故企業是否虧損，雇主得否以此原因片面終止與受僱人間之
    僱傭契約，當以企業整體之營運、經營能力為準，而不得以個別部門或是區分個
    別營業項目之經營狀態為斷。本件系爭僱傭契約係存在於中國力霸股份有限公司
    與原告之間，亦即本件爭執之僱傭契約之僱主係被告，而非被告所屬之冬山水泥
    廠。換言之，原告所述之冬山水泥廠，無獨立之法人格，非獨立與原告間成立僱
    傭契約之主體，既然非僱傭契約主體，則於此一企業內部個別部門或單種營業項
    目之盈虧，並無法反應企業整體之經營狀況，是自不能以被告所處之業務單位是
    否盈餘，來判斷雇主片面終止契約是否合法。是原告主張其工作地點之被告所屬
    冬山水泥廠近二年均有盈餘，被告片面終止兩造間之僱傭契約不合勞動基準法之
    規定云云，亦非可採。至於，原告所任職之工作於公司之編制隸屬為何，亦即原
    告工作職位究屬總公司（即被告本身）之編制，抑或隸屬業務單位下轄之編制，
    係屬公司內部組織自主之問題，要與被告片面解雇是否合於勞動基準法無關，是
    原告爭執原告於公司行政上隸屬於被告所屬冬山水泥廠，主張被告片面非法解雇
    云云，亦非可採。
  (四)按虧損或業務緊縮，二者有其一，雇主即得預告勞工終止勞動契約，此由勞動基
    準法第十一條第二款規定之反面解釋自明。被告既有虧損之情形，已如前述，則
　　不論被告有無業務緊縮或所屬冬山水泥廠有無業務緊縮、是否該當勞動基準法第
　　十一條業務緊縮之要件，被告均得預告終止與原告間之僱傭契約，是原告就被告
　　有無業務緊縮有爭執而為之指摘，對判決結果已無影響，本院即無需審認。此外
　　，被告未經預告而逕行解雇勞工，僅應負給付預告工資之義務，於終止契約之效
　　力，並無影響，亦併此敘明。
七、綜上，被告抗辯該公司係因虧損，為保全公司存續經營，乃縮減人員編制，降低
    營運成本等情，應認為真實。則認被告片面資遣原告，核與勞動基準法第十一條
　　第二款規定相符，實屬有據，被告終止系爭僱傭契約當屬合法，原告主張被告片
　　面終止兩造間之僱傭契約不合法，而請求確認僱傭關係存在云云，即無理由，應
　　予駁回。而原告主張此部分既無理由，則爭點三部分當無再斟酌之必要，亦予駁
    回，一併敘明。
八、訴訟費用負擔之依據：民事訴訟法第七十八條。
中　　　華　　　民　　　國　　九十三　　年　　　七　　　月　　 八　　 日
~B臺灣宜蘭地方法院民事庭
~B法　　　官　　蔡仁昭
右正本與原本無異。
如不服本判決，應於判決送達後廿日內向本院提出上訴狀(應附繕本)。
中　　　華　　　民　　　國　　九十三　　年　　　七　　　月　　 九　　 日
~B法院書記官　　陳憲文
